【裁判字號】    99,台上,140
【裁判日期】    990121
【裁判案由】    請求損害賠償等
【裁判全文】
最高法院民事判決              九十九年度台上字第一四○號
上  訴  人  丁○○
            戊○○
            己○○
共      同
訴訟代理人  蔡明熙律師
被 上訴 人  遠東建築經理股份有限公司
法定代理人  庚○○
被 上訴 人  甲○○
            乙○○
            丙○○
共      同
訴訟代理人  蔡慧玲律師
上列當事人間請求損害賠償等事件，上訴人對於中華民國九十八
年九月二十九日台灣高等法院第二審更審判決（九十八年度重上
更(二)字第二七號），提起上訴，本院判決如下：
    主  文
原判決關於命上訴人給付暨該訴訟費用部分廢棄，發回台灣高等
法院。
    理  由
本件被上訴人主張：上訴人己○○（於原審第一次審理時始被追
加為被告、被上訴人，下稱己○○）於民國八十四年三月十七日
出賣其所有桃園縣桃園市○路段一七四○之三五地號土地（下稱
系爭土地）予訴外人廣泰興業建設股份有限公司（下稱廣泰興公
司），惟因廣泰興公司遲未給付價金尾款新台幣（下同）二千八
百萬元。該公司遂自八十九年一月一日起至同年二月二十日止陸
續簽發本票八張、面額共五千一百八十五萬元予己○○。己○○
因恐無法足額受償，又與廣泰興公司於八十九年十月二十日、九
十年一月十六日通謀，使該公司虛偽簽發如原判決附表（下稱附
表）所示本票兩張，以虛增債權額。而上訴人戊○○、丁○○對
己○○並無債權存在，己○○竟使戊○○、丁○○分別取得附表
所示編號二、一本票，戊○○、丁○○先後於八十九年十一月、
九十年一月間，分持附表所示本票向台灣桃園地方法院（下稱桃
園地院）聲請裁定准許強制執行後，再分別聲明以本票債權金額
七千六百萬元、一億三千四百三十萬元參與桃園地院八十九年度
執字第一八○六四號債務人廣泰興公司給付票款強制執行事件（
下稱系爭執行事件）之分配。而廣泰興公司所有之系爭土地及其
上建物經拍賣結果，除土地拍賣價金由第一順位抵押權人即訴外
人遠東國際商業銀行股份有限公司（下稱遠東商銀）優先部分受
償外，遠東商銀就其分配不足部分，即與其餘債權人就建物拍賣
之價金一億九千四百五十三萬元按債權額比例受償，經桃園地院
於九十年七月四日作成分配表，並於同年月二十五日實行分配，
戊○○、丁○○因而分別獲得分配款二千八百零五萬二千四百九
十二元、六千六百三十六萬四千八百七十七元。而就建物部分參
與分配之普通債權額，由於戊○○及丁○○以虛偽本票債權參與
分配，導致伊得受分配之金額減少，於剔除該二筆虛偽本票債權
後，伊得增加分配之金額即為上訴人所應賠償之損害（詳如原判
決附表一，下稱附表一所示）等情，爰依民法第一百八十四條第
一項後段為請求，先位聲明求為命己○○與丁○○連帶給付遠東
建築經理股份有限公司（下稱遠東建經公司）一千六百零八萬四
千零九十三元、甲○○一百二十九萬四千一百零二元、乙○○一
百三十六萬八千八百八十三元、丙○○一百三十五萬五千三百四
十元，及均自九十年七月四日起至清償日止按年利率百分之五計
算之利息。己○○與戊○○連帶給付遠東建經公司六百七十六萬
五千六百六十五元、甲○○五十四萬四千三百五十五元、乙○○
五十七萬五千八百十一元、丙○○五十七萬零一百十五元，及均
自九十年七月四日起至清償日止按年利率百分之五計算利息之判
決。又戊○○、丁○○以不實債權參與分配，為無法律上之原因
而受利益，致廣泰興公司受有損害，爰一併主張代位廣泰興公司
依民法第一百七十九條之規定，備位聲明求為命丁○○給付廣泰
興公司二千零十萬二千四百十八元，及自九十二年三月六日起至
清償日止按年利率百分之五計算之利息，其中之一千六百零八萬
四千零九十三元及利息由遠東建經公司代位受領，其中之一百二
十九萬四千一百零二元及利息由甲○○代位受領，其中之一百三
十六萬八千八百八十三元及利息由乙○○代位受領，其中之一百
三十五萬五千三百四十元及利息由丙○○代位受領。戊○○給付
廣泰興公司八百四十五萬五千九百四十六元及自九十二年三月六
日起至清償日止按年利率百分之五計算之利息，其中之六百七十
六萬五千六百六十五元及利息由遠東建經公司代位受領，其中之
五十四萬四千三百五十五元及利息由甲○○代位受領，其中之五
十七萬五千八百十一元及利息由乙○○代位受領，其中之五十七
萬零一百十五元及利息由丙○○代位受領之判決。
上訴人則以：己○○因與廣泰興公司間多年來之不動產買賣契約
糾紛，對該公司之負責人林正用提起刑事詐欺自訴，雙方於該案
第二審審理期間達成和解，由林正用簽署和解書及系爭二張本票
交予己○○。己○○再分別轉讓予丁○○、戊○○。丁○○等二
人以該本票聲請裁定後，參與對廣泰興公司之執行分配，並無不
當得利或侵權行為；廣泰興公司尚積欠己○○買賣價金尾款五千
一百八十五萬元，加計七年之違約金後為二億餘元等語，資為抗
辯。
原審就先位聲明部分，部分廢棄第一審所為上訴人戊○○、丁○
○勝訴之判決，並准許被上訴人對己○○部分追加之訴，判命己
○○、丁○○應依序連帶給付遠東建經公司一千六百零八萬四千
零九十三元、甲○○一百二十九萬四千一百零二元、乙○○一百
三十六萬八千八百八十三元、丙○○一百三十五萬五千三百四十
元，及均自九十年七月二十五日起至清償日止按年利率百分之五
計算之利息；己○○、戊○○應依序連帶給付遠東建經公司六百
七十六萬五千六百六十五元、甲○○五十四萬四千三百五十五元
、乙○○五十七萬五千八百十一元、丙○○五十七萬零一百十五
元，及均自九十年七月二十五日起至清償日止按年利率百分之五
計算之利息，無非以：己○○於八十四年三月十七日出賣其所有
系爭土地予廣泰興公司，因廣泰興公司積欠尾款，遂自八十九年
一月一日起至同年二月二十日止陸續簽發本票八張、面額共五千
一百八十五萬元予己○○。嗣廣泰興公司負責人林正用以清償系
爭土地尾款為名，先於八十九年十月二十日以廣泰興公司名義簽
發如附表編號二所示金額、日期空白之本票一張交予己○○，由
己○○於其上倒填發票日為八十九年二月二十日、到期日為同年
三月二十日，再將該本票轉讓予戊○○。林正用另於九十年一月
十六日與己○○訂立和解書，並以廣泰興公司名義，簽發如附表
編號一所示金額、日期空白之空白本票一張交予己○○，由己○
○在其上倒填發票日為八十五年二月二十日、到期日為八十七年
二月二十日，再將該本票轉讓予丁○○。戊○○、丁○○分持該
等本票向桃園地院聲請裁定准許強制執行後，再分別聲明以本票
債權金額參與系爭執行事件之分配。而廣泰興公司所有之系爭土
地及其上建物經拍賣結果，除土地拍賣價金由第一順位抵押權人
遠東商銀優先部分受償外，遠東商銀就其分配不足部分，即與被
上訴人等其餘債權人就建物拍賣之價金一億九千四百五十三萬元
按債權額比例受償，經桃園地院於九十年七月四日作成分配表，
並於同年月二十五日實行分配，戊○○、丁○○因而分別獲分配
二千八百零五萬二千四百九十二元、六千六百三十六萬四千八百
七十七元等事實，為兩造所不爭，堪信為真實。次按因故意或過
失，不法侵害他人之權利者，負損害賠償責任；故意以背於善良
風俗之方法，加損害於他人者亦同；又數人共同不法侵害他人之
權利者，連帶負損害賠償責任，民法第一百八十四條第一項、第
一百八十五條第一項定有明文。又拍賣價金業經執行法院製作分
配表，分配予假造債權之債權人，該債權人即取得請求執行法院
交付該分配款項之權利，其他於本次拍賣共同參與分配之債權人
原得自拍賣價金取償的權利，即因假造債權之債權人參與分配而
受有損害。查依林正用於桃園地院八十九年度自字第四八號被訴
刑事詐欺等案件審理中所提出之刑事答辯狀及林正用於九十年六
月十八日提出之聲明書，足認己○○對廣泰興公司就系爭土地買
買價金債權僅餘二千八百萬元。又廣泰興公司自八十九年二月一
日起至同年月二十日止，陸續簽發面額總計五千一百八十五萬元
之本票八張予己○○，而己○○於桃園地院九十二年度簡上字第
二四五號確認本票債權不存在事件中於九十四年二月十六日到庭
陳稱：依照買賣契約原先的價款，林正用尚欠伊五千多萬元等語
，可認己○○斯時對廣泰興公司之債權不超過前開五千一百八十
五萬元之本票金額。惟廣泰興公司卻於系爭土地遭強制執行後，
連續於八十九年十月二十日、九十年一月十六日，先後簽發如附
表所示本票予己○○，其面額合計達二億一千萬元之多，為土地
買賣尾款債權二千八百萬元之十倍，亦為前開八張本票金額之四
倍，遠高於正常利率，顯與常情有違。堪認廣泰興公司簽發附表
所示本票之目的，係為使己○○於廣泰興公司之不動產遭強制執
行拍賣時，虛增債權額以參與分配。己○○雖曾於桃園地院九十
二年度重訴字第四一九號侵權行為損害賠償事件中，以書面表列
其所受損害為：向民間借貸高利率損失一億五千四百萬元、工程
停滯致施工成本增加之損失三千萬元、因工程延滯造成銷售所得
損失四百萬元、因工程延滯賠償客戶損害六百萬元、賤賣高價購
買之土地損失二千萬元及其因不動產遭法院查封造成身心、名譽
、信用受創損害八千萬元，惟並未舉證證明其確有受有上開損害
，難認其對廣泰興公司有上開債權存在。己○○嗣將附表所示之
本票交予戊○○、丁○○，並由戊○○、丁○○各持以向執行法
院聲請參加分配。經查丁○○為己○○之胞弟，戊○○為己○○
之表妹，且戊○○與己○○育有一女。又依原審調查戊○○及丁
○○自八十年至九十一年之全部報稅暨財產總歸戶資料所示，戊
○○自八十七年至九十一年之所得金額總計為六萬四千五百四十
九元，且多為股利或利息所得，歷年之不動產財產總額為一百零
三萬零二百四十元。而丁○○任職財政部台北關稅局，為一公務
員，自八十七年至九十一年五月間之所得資料，總計為四百七十
五萬三千零五十四元，每年平均不到一百萬元，歷年之不動產財
產總額為二千三百二十三萬二千零十一元。另依戊○○之勞工保
險投保資料所示，戊○○投保單位為桃園縣針車職業工會，投保
紀錄從七十四年到八十七年，投保薪資至多僅為一萬九千二百元
。依戊○○及丁○○之財產資料所示，是否有足夠資力出借巨款
予己○○，確實可疑。戊○○、丁○○與己○○亦迄未舉證證明
彼等有借款交付之事實，足認己○○將附表所示本票交付戊○○
、丁○○，係為使戊○○、丁○○以第三人之地位參與系爭執行
事件之分配，以減少其他債權人所得分配之金額。戊○○、丁○
○與己○○之上開故意行為，侵害被上訴人之債權，且有礙經濟
交易安全及法律公平秩序，而背於公序良俗，與被上訴人所受損
害，具有相當因果關係，從而上訴人應依民法第一百八十四條第
一項後段、第一百八十五條第一項規定連帶賠償被上訴人所受損
害。又戊○○、己○○因受分配而取得之分配款，於系爭執行事
件已作成分配表，嗣雖因遠東商銀對上開分配款為假扣押而未領
取，惟該分配款已分配予戊○○、丁○○始遭扣押，有查封案款
繳款單據可證，戊○○、丁○○已取得分配款，不因其刑事確定
判決認定僅構成詐欺取財未遂罪而有不同。上訴人之行為確已對
被上訴人債權造成損害，應負損害賠償責任。末查系爭執行事件
中，廣泰興公司所有之系爭土地及其上建物經拍賣結果，除土地
拍賣之價金由第一順位抵押權人遠東商銀優先部分受償外，遠東
商銀就其分配不足部分，即與其餘債權人就建物拍賣之價金按債
權額比例受償。而全部普通債權人就建物部分拍賣價金聲明參與
分配之債權總數為三億二千八百七十二萬一千一百四十九元，再
依各債權人參與分配之債權額換算每人受償比例，分別為遠東建
經公司百分之二十四‧五八四一、甲○○百分之一‧九七八、乙
○○百分之二‧○九二三、丙○○百分之二‧○七一六，戊○○
、丁○○應將其所受分配金額（不含執行費）按上述各比例賠償
被上訴人，即丁○○應與己○○連帶給付遠東建經公司一千六百
零八萬四千零九十三元、甲○○一百二十九萬四千一百零二元、
乙○○一百三十六萬八千八百八十三元、丙○○一百三十五萬五
千三百四十元。戊○○應與己○○連帶給付遠東建經公司六百七
十六萬五千六百六十五元、甲○○五十四萬四千三百五十五元、
乙○○五十七萬五千八百十一元、丙○○五十七萬零一百十五元
。末按負損害賠償責任者，除法律另有規定或契約另有訂定外，
應回復他方損害發生前之原狀；因回復原狀而應給付金錢者，自
損害發生時起，加給利息；遲延之債務，以支付金錢為標的者，
債權人得請求依法定利率計算之遲延利息，民法第二百十三條第
一項、第二項、第二百三十三條第一項前段分別定有明文。上訴
人共同以背於善良風俗之方法加損害於被上訴人，而被上訴人受
有損害之時間，應為執行法院作成分配表後實行分配之日即九十
年七月二十五日，故被上訴人請求己○○與戊○○、己○○與丁
○○分別連帶給付前開金額及自九十年七月二十五日起至清償日
止按年利率百分之五計算之法定遲延利息，應屬有據等詞，為其
判斷之基礎。
惟按關於侵權行為賠償損害之請求權，以受有實際損害為成立要
件，若絕無損害亦即無賠償之可言。查上訴人於原審一再辯稱：
己○○雖將系爭二張本票交付戊○○、丁○○，惟經桃園地院九
十二年度簡上字第二四五號確定判決認定己○○無轉讓票據權利
予戊○○、丁○○之意思，己○○將系爭本票轉讓戊○○、丁○
○不生權利移轉效力。即渠等二人參與分配無效，渠等二人受分
配之款因此回復為廣泰興公司所有。回歸結果，戊○○、丁○○
二人分文未取得，被上訴人主張上訴人侵權行為並要求損害賠償
實屬無理，於法無據等語（見原審重上更(二)卷第五八、五九、一
五五、一五六頁）。此攸關被上訴人是否受有損害，上訴人應否
負損害賠償責任，原審未說明不足採取之理由，遽為上訴人不利
之判決，已有判決不備理由之違法。次查上訴人於原審所提出之
桃園地院九十二年度簡上字第二四五號確定判決認定：己○○交
付系爭本票僅係以戊○○、丁○○之名義聲請本票裁定及參與分
配，將來分配所得款項實際上仍歸己○○所有，亦即其等之間並
無轉讓票據權利之意思表示合致，準此，戊○○、丁○○並未因
而取得票據權利，自無從依法行使票據上之權利等語（見同上卷
第一七四頁）。所提出之本院九十七年度台抗字第二二二號裁定
亦認定：丁○○等二人所持執行名義所示之債權，業經法院確定
判決認定其不存在，則該二人並無可得領取之分配款，且系爭執
行程序既未將分配款交付丁○○等二人，執行程序尚未終結，此
部分應回復至未製作分配表前之狀態，仍屬債務人廣泰興公司所
有等語（同上卷第七五頁反面）。所提出之桃園地院九十八年度
全聲字第四七號裁定認定：丁○○、戊○○原據以參與分配之執
行名義經確定判決確認不存在，則該本票債權即自始、確定、當
然不存在，丁○○、戊○○對於該院八十九年度執字第一八○六
四號債務人廣泰興公司執行事件即無何可領取之分配款，原分配
表所列載分配予丁○○、戊○○之分配款各六千六百三十六萬四
千八百二十四元、二千八百零五萬二千四百三十九元，自仍屬債
務人廣泰興公司所有等語（見同上卷第七七頁反面），該裁定並
因此准丁○○、戊○○聲請，撤銷桃園地院九十年七月十三日所
為之九十年度全字第四五八九號假扣押裁定（見同上卷第七七頁
正面）。戊○○、丁○○之分配款被假扣押之裁定既已被撤銷，
且其票據債權亦經裁判認定不存在，原審未再向執行法院查明戊
○○、丁○○原被假扣押之分配款是否已被撤銷，該二人是否仍
受分配，逕以戊○○、丁○○已取得分配款，應已對被上訴人造
成損害，而為上訴人敗訴部分之判決，亦嫌速斷。上訴論旨，執
以指摘不利於己部分之原判決不當，求予廢棄，非無理由。又被
上訴人先位聲明部分，應予廢棄發回，則備位聲明部分，亦應一
併發回，併予指明。
據上論結，本件上訴為有理由。依民事訴訟法第四百七十七條第
一項、第四百七十八條第二項，判決如主文。
中    華    民    國  九十九  年    一    月  二十一  日
                      最高法院民事第七庭
                          審判長法官  劉  福  聲
                                法官  鄭  玉  山
                                法官  黃  義  豐
                                法官  劉  靜  嫻
                                法官  袁  靜  文
      本件正本證明與原本無異
                                      書  記  官
中    華    民    國  九十九  年    二    月    三    日
                                                      K

司法院資訊處製作；財團法人民間司法改革基金會備份。
